臺灣高等法院民事判決
108年度上易字第1204號
上  訴  人  安泰商業銀行股份有限公司


法定代理人  丁予康
訴訟代理人  李祥維
            羅漢璇
            陳亞克
被 上 訴人  宋宗龍
兼 上 一人
送達代收人  宋明勳
            高南美
            宋宗昌

上列當事人間請求代位分割共有物事件，上訴人對於中華民國10
8年9月24日臺灣新北地方法院108年度訴字第337號第一審判決提
起上訴，並擴張聲明，本院於109年2月11日言詞辯論終結，判決
如下：
    主      文
原判決廢棄。
被上訴人與上訴人之債務人宋尚岳公同共有被繼承人宋顯爵所遺
如附表一編號所示之遺產，應依附表二所示之應繼分比例分割
為分別共有。
被上訴人與上訴人之債務人宋尚岳公同共有被繼承人宋顯爵所遺
如附表一編號所示之遺產，應依附表二所示之應繼分比例分割
為分別共有。
第一、二審（含擴張之訴）訴訟費用，由被上訴人各負擔五分之
一，餘由上訴人負擔。
    事實及理由
壹、程序方面：
一、按於第二審為訴之變更或追加，非經他造同意不得為之，但
    擴張或減縮應受判決事項之聲明者，不在此限，民事訴訟法
    第446條第1項、第255條第1項第3款定有明文。又民法第116
    4條所定之遺產分割，係以遺產為一體，整個的為分割，而
    非以遺產中個個財產之分割為對象，亦即遺產分割之目的在
    遺產公同共有關係全部之廢止，而非個個財產公同共有關係
    之消滅。上訴人既依民法第1164條規定訴請分割遺產，除非
    依民法第828條、第829條規定，經全體公同共有人同意，僅
    就特定財產為分割，否則依法自應以全部遺產為分割對象（
    最高法院88年度台上字第2837號裁判意旨參照）。查本件上
    訴人於原審起訴時主張代位其債務人即訴外人宋尚岳之遺產
    分割權利，以被上訴人為被告，請求就被繼承人宋顯爵所遺
    之如附表一編號所示之土地（下稱系爭土地），按附表二
    所示應繼分比例分割為分別共有（見原法院107年度重司調
    字第426號卷，下稱調字卷，第9至11頁）。嗣上訴後，於民
    國108年12月4日具狀追加如附表一編號所示之股份（下稱
    系爭股票）為遺產分割之標的（見本院卷第87、88頁）。核
    其所為係擴張應受判決事項之聲明，揆諸首揭說明，毋庸經
    他造同意，即得為之，自應予准許。
二、被上訴人經合法通知，均未於言詞辯論期日到場，核無民事
    訴訟法第386條所列各款情形之一，爰依上訴人之聲請，由
    其一造辯論而為判決。
貳、實體方面：
一、上訴人主張：宋尚岳向伊申請信用卡使用，惟自98年11月9
    日起即未依約償還，尚應給付伊新臺幣（下同）49,380元及
    其中45,887元自98年11月9日起算之約定遲延利息，伊與宋
    尚岳間有債權債務關係。宋尚岳與被上訴人共同繼承被繼承
    人宋顯爵所有如附表一所示之系爭土地與系爭股票（以下合
    稱系爭遺產），並於100年1月11日就系爭土地部分辦妥公同
    共有繼承登記，惟迄今尚未就系爭遺產分割為分別共有關係
    ，已損及伊之權益，爰依民法第242條、第1164條規定，代
    位宋尚岳提起本件分割遺產訴訟，求為將系爭遺產分割為按
    附表二所示應繼分比例之分別共有關係（原審為上訴人敗訴
    之判決，上訴人聲明不服，提起上訴，並於本院將請求分割
    之遺產擴張及於系爭股票）。並上訴及擴張聲明：（一）原
    判決廢棄。（二）請求准予將附表一所示之系爭遺產，分割
    為按附表二所示應繼分比例之分別共有關係。
二、被上訴人部分：
  ㈠被上訴人宋明勳、宋宗龍未於言詞辯論期日到場，惟前於本
    院準備程序期日陳稱：借錢之人不是伊等，從頭到尾有分割
    遺產需求者也不是伊等，伊等願意配合相關程序，但是相關
    費用包含訴訟費用不應該由伊等負擔，應該由債權人及債務
    人負擔，伊等來開庭也要請假等語。並答辯聲明：上訴、擴
    張之訴均駁回。
  ㈡被上訴人高南美、宋宗昌均經合法通知未於言詞辯論期日到
    場，亦未提出書狀作何聲明或陳述。
三、本件上訴人依民法第242條、第1164條規定，代位宋尚岳提
    起本件分割遺產訴訟，請求將系爭遺產分割為按附表二所示
    應繼分比例之分別共有關係。茲分述如下：
　㈠按「債務人怠於行使其權利時，債權人因保全債權，得以自
    己之名義，行使其權利。」，民法第242條前段有明文規定
    。次按請求分割公同共有物之訴，訴訟標的對於全體共有人
    必須合一確定，屬固有必要共同訴訟，原應由同意分割之共
    有人起訴，並以反對分割之其他共有人全體為共同被告，當
    事人適格始無欠缺；惟債權人基於民法第242條規定，代位
    行使債務人之權利，自無再以被代位人（即債務人）為共同
    被告之餘地（本院暨所屬法院107年法律座談會民事類提案
    第12號研討結果參照）。再按「繼承人得隨時請求分割遺產
    。但法律另有規定或契約另有訂定者，不在此限。」；「繼
    承人有數人時，在分割遺產前，各繼承人對於遺產全部為公
    同共有。」；「公同共有物之分割，除法律另有規定外，準
    用關於共有物分割之規定。」；「各共有人，除法令另有規
    定外，得隨時請求分割共有物，但因物之使用目的不能分割
    或契約訂有不分割之期限者，不在此限。」，民法第1164條
    、第1151條、第830條第2項、第823條第1項分別定有明文。
　㈡查上訴人主張宋尚岳向其申請信用卡使用，惟自98年11月9日
    起即未依約償還債務，尚積欠49,380元及其中45,887元自98
    年11月9日起算之約定遲延利息，其為宋尚岳之債權人，曾
    二次對宋尚岳聲請強制執行，但全未受償乙情，業據提出臺
    灣士林地方法院核發之債權憑證為證（見調字卷第19至21頁
    ），足堪採信。又宋顯爵於98年2月7日死亡，由宋尚岳與被
    上訴人共計五人繼承宋顯爵之遺產即系爭土地與系爭股票（
    即系爭遺產），並於100年1月11日就系爭土地部分辦妥公同
    共有繼承登記，惟迄今尚未就系爭遺產分割為分別共有關係
    等情，有財政部中區國稅局員林稽徵所108年5月13日中區國
    稅員林營所字第1080802384號函所檢送之被繼承人宋顯爵之
    遺產稅核定通知書、新北市三重地政事務所108年4月10日新
    北重地籍字第1085436374號函所檢送之辦理系爭土地繼承登
    記之土地登記申請書、繼承系統表及被繼承人宋顯爵、被上
    訴人與宋尚岳之戶籍謄本等資料、系爭土地之土地謄本可考
    （見原審卷第49至72、75至78頁、本院卷第121至123頁），
    堪信為真實。再依宋尚岳之稅務電子閘門財產所得調件明細
    表所載內容（見本院卷第51、52頁），其107年度僅有股利
    所得466元，名下除宏普建設股份有限公司股份3,110元、與
    被上訴人公同共有之系爭土地外，並無其餘財產供清償其對
    於上訴人所負上開債務，且上訴人曾二次對宋尚岳聲請強制
    執行，均執行無結果而全未受償乙情，已如前述，堪認宋尚
    岳之責任財產，實不足以擔保其所負之債務，又被上訴人均
    未爭執系爭遺產有不能分割之情形或有不分割之約定，宋尚
    岳卻怠於請求分割遺產，以換價清償對上訴人之債務，是上
    訴人主張其有代位訴請分割遺產之必要，自屬有據，應予准
    許。
  ㈢按「遺產繼承人，除配偶外，依左列順序定之：直系血親卑
    親屬。」；「前條所定第一順序之繼承人，以親等近者為先
    。」；「同一順序之繼承人有數人時，按人數平均繼承。」
    ；「配偶有相互繼承遺產之權，其應繼分，依左列各款定之
    ：與第一千一百三十八條所定第一順序之繼承人同為繼承
    時，其應繼分與他繼承人平均。」，民法第1138條第1款、
    第1139條、第1141條前段、第1144條第1款分別有明文規定
    。查宋尚岳及被上訴人宋明勳、宋宗龍、宋宗昌為宋顯爵之
    子女，被上訴人高南美為宋顯爵之配偶乙情，有渠等之戶籍
    謄本在卷可稽（見原審之紅皮卷，本院卷第61至69頁），則
    揆諸前揭規定，宋尚岳與被上訴人繼承系爭遺產之應繼分比
    例為5人平均，亦即其等就系爭遺產之應繼分比例為如附表
    二所示之各5分之1。
　㈣按法院選擇遺產分割之方法，應具體斟酌公平原則、各繼承
    人之利害關係、遺產之性質及價格、利用價值、經濟效用、
    經濟原則及使用現狀、各繼承人之意願等相關因素，以為妥
    適之判決。又公同共有遺產分割自由之原則下，民法第1164
    條所稱之「得隨時請求分割」，依同法第829條及第830條第
    1項規定觀之，自應解為包含請求終止公同共有關係在內，
    俾繼承人之公同共有關係歸於消滅而成為分別共有，始不致
    與同法第829條所定之旨趣相左，庶不失繼承人得隨時請求
    分割遺產之立法本旨（最高法院93年度台上字第2609號判決
    意旨參照）。本件上訴人主張系爭遺產之分割方法，為由被
    上訴人與宋尚岳5人依應繼分比例分別共有，以變更為得由
    宋尚岳自由處分渠所享權利之狀態，以利其聲請強制執行，
    另被上訴人迄未提出其他分割方法，被上訴人宋明勳與宋宗
    龍並稱願意配合上訴人進行相關程序（見本院卷第132頁）
    ，是本院審酌依系爭遺產之性質、經濟效用，分割為分別共
    有，不致損及被上訴人與宋尚岳之利益，故認本件分割方法
    應由被上訴人與宋尚岳就附表一所示之宋顯爵之系爭遺產、
    依附表二所示之應繼分比例，分割為分別共有為適當。
四、綜上所述，上訴人依民法第242條、第1164條規定，代位宋
    尚岳請求被上訴人分割宋顯爵所遺如附表一編號所示遺產
    ，並按附表二所示應繼分比例登記為分別共有範圍內，為有
    理由。從而，原審為上訴人敗訴之判決，尚有未洽。上訴意
    旨指摘原判決不當，求予廢棄改判，為有理由，爰由本院廢
    棄改判如主文第二項所示。上訴人於本院審理時，擴張代位
    請求被上訴人分割宋顯爵所遺如附表一編號所示遺產，並
    按附表二所示應繼分比例登記為分別共有，為有理由，應予
    准許。
五、末按因共有物分割、經界或其他性質上類似事件涉訟，由敗
    訴當事人負擔訴訟費用顯失公平者，法院得酌量情形，命勝
    訴之當事人負擔其一部，民事訴訟法第80條之1 定有明文。
    查裁判分割遺產之形成訴訟，法院決定遺產分割之方法時，
    應斟酌何種分割方法較能增進共有物之經濟效益，並兼顧全
    體繼承人之利益，以決定適當之分割方法，不受原告聲明之
    拘束，亦不因何造起訴而有不同。本件上訴人即代位人請求
    裁判分割遺產雖有理由，惟關於訴訟費用之負擔，應由兩造
    按比例負擔，始屬公允，爰命訴訟費用之負擔如主文第四 
    項所示。
六、本件事證已臻明確，兩造其餘之攻擊或防禦方法及所用之證
    據，經本院斟酌後，認為均不足以影響本判決之結果，爰不
    逐一論列，附此敘明。
七、據上論結，本件上訴及擴張之訴均為有理由，爰判決如主文
    。
中　　華　　民　　國　　109 　年　　2 　　月　　25　　日
                  民事第十七庭  
                        審判長法  官   黃雯惠
                              法  官   林佑珊 
                              法  官   賴秀蘭
正本係照原本作成。
不得上訴。
中　　華　　民　　國　　109 　年　　2 　　月　　26　　日

                              書記官   林淑貞
附表一：被繼承人宋顯爵之遺產明細
編號 財  產  名  稱 面積/數額 權利範圍 　 新北市○○區○○段000地號土地 22.26平方公尺 1分之1 　 益華股份有限公司股份 （登記持股人：宋顯爵）   18,477股 1分之1 

附表二：應繼分比例
宋顯爵繼承人 應繼分比例 高南美     1/5 宋宗昌     1/5 宋宗龍     1/5 宋明勳     1/5 宋尚岳     1/5